臺灣士林地方法院刑事判決　　　　　　 96年度易字第1297號
公　訴　人　臺灣士林地方法院檢察署檢察官
被　　　告　甲○○
選任辯護人　易定芳律師
上列被告因侵占案件，經檢察官提起公訴（96年度偵字第6279號
），被告於本院準備程序期日就被訴事實為有罪之陳述，經合議
庭裁定本件改由受命法官獨任進行簡式審判程序，並判決如下：
    主  文
甲○○連續意圖為自己不法之所有，而侵占自己持有他人之物，
處有期徒刑捌月，減為有期徒刑肆月，如易科罰金，以銀元佰
元即新台幣玖佰元折算壹日。
    事  實
一、甲○○於民國93年3 月間，招募每會新台幣（下同）3 萬元
    之互助會，會期自93年3 月1 日起至94年9 月1 日止，採內
    標制，並自任會首，會員連同會首計19人，約定每月1 日在
    臺北市士林區○○○路○ 段429 號地下1 樓開標。乙○○（
    標單上誤載為許秀蓮）以自己及子女羅鳳屏、羅法倫名義參
    加3 會，先於94年5 月1 日以乙○○個人名義得標後，甲○
    ○因財務困難，於94年5 月1 日後某日向乙○○商借得標之
    合會金以資急用，經乙○○應允。詎乙○○另於同年8 月1
    日、同年9 月1 日，受羅鳳屏、羅法倫之委任，陸續為羅鳳
    屏、羅法倫標得合會金，甲○○代得標會員羅鳳屏、羅法倫
    向死會會員辜淑惠、陳楊毓明、陳文郁、陳唯堅、鄧秀美等
    5 人應收取之94年8 月、9 月份死會會款各15萬元後，明知
    會員得標之後，其他會員所交付之會款係屬得標會員所有，
    自己僅係代收而持有，竟因周轉困難，需錢孔急，未得羅鳳
    屏、羅法倫之同意，即基於意圖為自己不法之所有之侵占概
    括犯意，未盡會首之義務，變易持有為所有之意思，而連續
    將上開代收之死會會款30萬元侵占入己，經乙○○代羅鳳屏
    、羅法倫一再追討，仍拒不返還。
二、案經乙○○訴請臺灣士林地方法院檢察署檢察官偵查起訴，
    被告於本院準備程序期日就被訴事實為有罪之陳述，經本院
    合議庭裁定本件改由受命法官獨任以簡式審判程序進行審理
    。
    理  由
一、本件被告甲○○所犯係死刑、無期徒刑或最輕本刑為3 年以
    上有期徒刑或高等法院管轄第一審案件以外之罪，其於準備
    程序期日就被訴事實為有罪之陳述，經本院告知簡式審判程
    序之旨，並聽取公訴人及被告之意見後，經本院合議庭裁定
    本件改由受命法官獨任逕以簡式審判程序進行審理，是依刑
    事訴訟法第273 條之2 規定，本件之證據調查，不受同法第
    159 條第1 項、第161 條之2 、第161 條之3 、第163 條之
    1 及第164 條至第170 條規定之限制，合先敘明。
二、上揭犯罪事實，業據被告甲○○於偵訊及本院審理時均坦承
    不諱，核與證人乙○○、羅鳳屏所證情節大致相符（分別參
    見乙○○95年11月10日警詢筆錄、96年3 月23日偵訊筆錄，
    附於臺灣士林地方法院檢察署95年度他字第3600號卷【下稱
    ：第3600號卷】第31頁、第97頁至第98頁；羅鳳屏95年11月
    12日警詢筆錄，第3600號卷第38頁），復有被告甲○○招募
    之上開互助會會單3 張（參見第3600號卷第13頁至第15頁）
    、證人李淑梅偵訊時所證：上開互助會會單上原會員連同會
    首共計18名，惟嗣後又加入會員王孝仁等語在卷，堪認被告
    之自白與事實相符，本案事證明確，被告犯行堪以認定，應
    依法論科。
三、按依88年4 月21日增訂公布、89年5 月5 日施行之民法第70
    9 條之7 之規定，會首應於每期標會後3 日內代得標會員向
    其他會員收取會款，連同自己之會款於標會後之第4 日交付
    與得標會員，在未交付得標會員前，對於所代為收取之會款
    之喪失、毀損，除有可歸責於得標會員之事由外，會首應對
    得標會員負責任。是依上開新修正民法之規定，合會契約非
    僅存在於會首與會員個別間，而係全體會員彼此間均成立契
    約，且合會金係由得標會員取得，亦即合會金係得標會員之
    物，僅由會首代收而為暫時持有之狀態，如會首未交付予得
    標會員而加以挪用，即構成易持有為所有之侵占行為，應負
    刑法之侵占罪責。核被告甲○○所為，係犯刑法第335 條第
    1 項之侵占罪。而按刑法部分條文於94年2 月2 日修正公布
    ，並於95年7 月1 日施行（下稱修正後刑法，而95年7 月1
    日修正施行前之刑法則稱修正前刑法），另刑法施行法亦於
    95年6 月14日增訂該法第1 之1 條規定，並自95年7 月1 日
    施行。修正後刑法第2 條第1 項「行為後法律有變更者，適
    用行為時之法律。但行為後之法律有利於行為人者，適用最
    有利於行為人之法律」之規定，係規範行為後法律變更所生
    新舊法律比較適用之準據法，於新法施行後，自應適用新法
    第2 條第1 項之規定為「從舊從輕」之比較。而刑法第335
    條第1 項侵占罪，法定刑得併科銀元1,000 元以下之罰金，
    設有罰金刑之規定。依被告甲○○行為時之刑法第33條第5
    款規定：「主刑之種類如左：五、罰金：1 元以上。」，換
    算新臺幣後，為新臺幣3 元以上。惟被告行為後修正刑法第
    33條第5 款規定：「主刑之種類如下：五、罰金：新臺幣1
    千元以上，以百元計算之。」，經比較修正前後關於科處罰
    金刑之最低刑度規定，自應依有利於被告甲○○之行為時刑
    法規定論處。被告甲○○先後多次侵占之犯行，時間緊接，
    犯罪構成要件相同，顯係基於概括犯意而為。惟被告甲○○
    行為後，刑法第56條連續犯之規定，業於94年2 月2 日修正
    公布刪除，並於95年7 月1 日施行。修正前刑法第56條有關
    「連續數行為而犯同一之罪名者，以一罪論，但得加重其刑
    至二分之一」之連續犯規定，經修正刪除，此刪除雖非犯罪
    構成要件之變更，但顯已影響行為人刑罰之法律效果，自屬
    法律有變更。而刪除連續犯之規定後，被告甲○○先後所犯
    2 次侵占罪行均應依數罪併罰之規定分論併罰，比較修正前
    、後規定，自以適用較有利於被告甲○○之行為時法律，即
    修正刪除前刑法第56條之規定論以連續犯，對被告甲○○較
    為有利（最高法院95年第8 次刑事庭會議決議參照），被告
    甲○○先後2 次侵占告訴人乙○○合會金會款之犯行，時間
    緊接，方法相同，所犯復係構成要件相同之罪，顯係基於概
    括犯意為之，應依修正刪除前刑法第56條規定論以連續犯，
    並加重其刑。爰審酌被告甲○○犯罪之動機、手段，其本案
    所犯侵占罪取得之不法利益數額，迄雖未彌補被害人所受之
    損害，惟並非全無賠償之意（參見本院96年11月29日準備程
    序筆錄第2 頁）等一切情狀，量處如主文所示之刑。末查，
    被告犯罪時間在96年4 月24日以前，其所犯之罪，符合中華
    民國九十六年罪犯減刑條例有關減刑之規定，爰依該條例第
    2 條第1 項第3 款之規定減其宣告刑2 分之1 。又被告所犯
    係最重本刑5 年以下有期徒刑以下之刑之罪，依中華民國九
    十六年罪犯減刑條例減為6 月以下有期徒刑，應依同條例第
    9 條諭知易科罰金折算之標準。而被告行為時之修正前刑法
    第41條第1 項前段規定：「犯最重本刑為5 年以下有期徒刑
    以下之刑之罪，而受6 個月以下有期徒刑或拘役之宣告，因
    身體、教育、職業、家庭之關係或其他正當事由，執行顯有
    困難者，得以1 元以上3 元以下折算1 日，易科罰金。」，
    上開易科罰金折算標準，並依被告行為時之罰金罰鍰提高標
    準條例第2 條前段（現已刪除）規定，就其原定數額提高為
    10 0倍折算1 日，則被告行為時之易科罰金折算標準，應以
    銀元100 元以上300 元以下折算1 日，經折算為新臺幣後，
    應以新臺幣300 元以上900 元以下折算1 日。惟被告行為後
    之修正後刑法第41條第1 項前段則規定：「犯最重本刑為5
    年以下有期徒刑以下之刑之罪，而受6 個月以下有期徒刑或
    拘役之宣告者，得以新臺幣1 千元、2 千元或3 千元折算1
    日，易科罰金。」，比較修正前後之易科罰金折算標準，以
    適用被告甲○○行為時之修正前刑法規定，並同時引用被告
    行為時之罰金罰鍰提高標準條例第2 條之規定，較有利於被
    告，爰依修正前刑法第41條第1 項前段、修正刪除前罰金罰
    鍰提高標準條例第2 條，諭知易科罰金之折算標準。
四、據上論斷，依刑事訴訟法第273 條之1 第1 項、第299 條第
    1 項前段，刑法第2 條第1 項前段、第335 條第1 項，修正
    前刑法第56條、第41條第1 項前段，刑法施行法第1 條之1
    ，修正刪除前罰金罰鍰提高標準條例第2 條，現行法規所定
    貨幣單位折算新台幣條例第2 條，中華民國九十六年罪犯減
    刑條例第2 條第1 項第3 款、第7 條、第9 條，判決如主文
    。
本案經檢察官鄭富城到庭執行職務。
中　　華　　民　　國　　96　　年　　12　　月　　13　　日
　　　　　　　　　刑事第五庭法　官　許辰舟
以上正本證明與原本無異。
如不服本判決，應於收受送達後10日內，向本院提出上訴書狀，
其未敘述上訴之理由者並得於提起上訴後20日內向本院補提理由
書（均須按他造當事人之人數附繕本）。
                            書記官  洪忠改
中　　華　　民　　國　　96　　年　　12　　月　　13　　日
附錄本案論罪科刑法條之依據：
中華民國刑法第335 條第1 項
（普通侵占罪）
意圖為自己或第三人不法之所有，而侵占自己持有他人之物者，
處5 年以下有期徒刑、拘役或科或併科1 千元以下罰金。
前項之未遂犯罰之。
